臺臺灣新竹地方法院民事判決
                                      109年度訴字第723號
原      告   花園富貴大廈管理委員會

兼法定代理人 韋麗鳳  
兼 上 2 人
訴訟代理人   顧玉香  
             施冠仰  
被      告   麥家釜即麥文欽



訴訟代理人   麥文富  
被      告   麥聖昇  


             麥欣瑜  


上列當事人間拆屋還地等事件，本院於民國110年2月20日辯論終
結，判決如下：
    主      文
被告麥家釜應將坐落新竹市○○段○○段○○○地號土地，如附圖所示A
部分面積三十六平方公尺之鐵皮屋拆除，並將土地騰空返還予原
告韋麗鳳、顧玉香、施冠仰及全體共有人。
被告麥家釜應給付原告韋麗鳳新臺幣柒佰伍拾柒元、原告顧玉香
新臺幣壹仟柒佰元、原告施冠仰新臺幣壹仟陸佰陸拾捌元；及自
民國一百零九年八月二十九日起至返還第一項所示土地之日止，
按月給付原告韋麗鳳新臺幣壹拾叁元、原告顧玉香新臺幣貳拾玖
元、原告施冠仰新臺幣貳拾捌元。
被告麥聖昇、麥欣瑜應將坐落新竹市○○段○○段○○○地號土地，如
附圖所示B部分面積十七平方公尺之鐵皮屋，編號C、D部分、面
積各一平方公尺之冷氣拆除，並將土地騰空返還予原告韋麗鳳、
顧玉香、施冠仰及全體共有人。
被告麥聖昇、麥欣瑜應給付原告韋麗鳳新臺幣叁佰玖拾玖元、原
告顧玉香新臺幣捌佰玖拾柒元、原告施冠仰新臺幣捌佰捌拾元；
及被告麥聖昇自民國一百零九年八月二十九日起、被告麥欣瑜自
民國一百零九年十二月十八日起，均至返還第三項所示土地之日
止，按月給付原告韋麗鳳新臺幣柒元、原告顧玉香新臺幣壹拾伍
元、原告施冠仰新臺幣壹拾伍元。
原告其餘之訴駁回。
訴訟費用由被告麥家釜負擔百分之六十五，餘由被告麥聖昇及麥
欣瑜負擔。
本判決第一項於原告韋麗鳳、顧玉香、施冠仰以新臺幣捌拾肆萬
叁仟元為被告麥家釜供擔保後，得假執行；但被告麥家釜如以新
臺幣貳佰伍拾叁萬零貳佰陸拾元為原告韋麗鳳、顧玉香、施冠仰
預供擔保後，得免為假執行。
本判決第二項前段所命給付，於原告韋麗鳳、顧玉香、施冠仰分
別以新臺幣貳佰伍拾貳元、新臺幣伍佰陸拾柒元、新臺幣伍佰伍
拾陸元為被告麥家釜供擔保後，得假執行；但被告麥家釜如以新
臺幣柒佰伍拾柒元、新臺幣壹仟柒佰元、新臺幣壹仟陸佰陸拾捌
元分別為原告韋麗鳳、顧玉香、施冠仰預供擔保後，得免為假執
行。後段所命給付，各到期部分，於原告韋麗鳳、顧玉香、施冠
仰每期分別以新臺幣肆元、新臺幣拾元、新臺幣玖元為被告麥家
釜供擔保後，得假執行；但被告麥家釜如按月以新臺幣壹拾叁元
、貳拾玖元、貳拾捌元分別為原告韋麗鳳、顧玉香、施冠仰預供
擔保後，得免為假執行。
本判決第三項於原告韋麗鳳、顧玉香、施冠仰以新臺幣肆拾肆萬
伍仟元為被告麥聖昇及麥欣瑜供擔保後，得假執行；但被告麥聖
昇及麥欣瑜以新臺幣壹佰叁拾叁萬伍仟肆佰壹拾伍元為原告韋麗
鳳、顧玉香、施冠仰預供擔保後，得免為假執行。
本判決第四項前段所命給付，於原告韋麗鳳、顧玉香、施冠仰分
別以新臺幣壹佰叁拾叁元、新臺幣貳佰玖拾玖元、新臺幣貳佰玖
拾叁元為被告麥聖昇及麥欣瑜供擔保後，得假執行；但被告麥聖
昇及麥欣瑜如以新臺幣叁佰玖拾玖元、新臺幣捌佰玖拾柒元、新
臺幣捌佰捌拾元分別為原告韋麗鳳、顧玉香、施冠仰預供擔保後
，得免為假執行。後段所命給付，各到期部分，於原告韋麗鳳、
顧玉香、施冠仰每期分別以新臺幣貳元、新臺幣伍元、新臺幣伍
元為被告麥聖昇及麥欣瑜供擔保後，得假執行；但被告麥聖昇及
麥欣瑜如按月以新臺幣柒元、壹拾伍元、壹拾伍元分別為原告韋
麗鳳、顧玉香、施冠仰預供擔保後，得免為假執行。 
原告其餘假執行之聲請駁回。　　　　
    事實及理由
壹、程序方面：
一、按當事人法定代理權消滅者，訴訟程序在有法定代理人承受
    其訴訟以前當然停止；上開承受訴訟人，於得為承受時，應
    即為承受之聲明，民事訴訟法第170條、第175條第1項分別
    定有明文。經查，被告之法定代理人原為顧玉香（見本院卷
    一第15頁），嗣變更為韋麗鳳（見本院卷一第94頁），並據
    韋麗鳳於民國109年11月10日具狀聲明承受訴訟，有新竹市
    東區區公所備查主任委員變更之函件可憑（見本院卷一第93
    -94頁），核與前揭規定相符，應許其承受訴訟。
二、次按原告於判決確定前，得撤回訴之全部或一部，但被告已
    為本案之言詞辯論者，應得其同意；訴之撤回，被告於期日
    到場，未為同意與否之表示者，自該期日起，其未於期日到
    場或係以書狀撤回者，自前項筆錄或撤回書狀送達之日起，
    10日內未提出異議者，視為同意撤回，民事訴訟法第262條
    第1項、第4項定有明文。經查：原告花園富貴大廈管理委員
    會（下稱原告管委會）起訴時列麥家釜、徐曾秀銀、麥聖昇
    、麥欣瑜、林瓔姿5人為被告，嗣原告管委會與徐曾秀銀達
    成和解，而於109年10月13日具狀撤回對徐曾秀銀之訴訟（
    見本院卷一第70-72頁），徐曾秀銀未於上開撤回書狀送達
    之日起10日內提出異議（見本院卷一第78-79頁），依同法
    第262條第4項規定，視為同意撤回；又林櫻姿於訴訟中因調
    解繼承而非為新竹市○○段○○段0000號建物之共有人（見本院
    卷一第18、148頁），原告管委會遂於109年12月10日言詞辯
    論期日當庭撤回對林瓔姿之訴訟，並經林瓔姿委任之訴訟代
    理人麥文富當庭表示同意（見本院卷一第151、49頁），亦
    生撤回之效力。
三、再按訴狀送達後，原告不得將原訴變更或追加他訴，但請求
    之基礎事實同一，擴張或減縮應受判決事項之聲明者，不在
    此限。不變更訴訟標的，而補充或更正事實上或法律上之陳
    述者，非為訴之變更或追加，民事訴訟法第255條第1項第2
    、3款、第256條分別定有明文。本件原告管委會起訴時原聲
    明請求：㈠麥家釜應將坐落新竹市○○段○○段000地號土地（下
    稱系爭土地）如起訴狀附圖編號A所示第一層面積7平方公尺
    之地上建物拆除；徐曾秀銀應將坐落系爭土地如起訴狀附圖
    編號B所示第一層面積6平方公尺之地上建物拆除；麥聖昇、
    麥欣瑜及林瓔姿3人應將坐落系爭土地如起訴狀附圖編號C所
    示第一層面積11平方公尺之地上建物拆除，及起訴狀所列前
    揭被告5人應將各自占用系爭土地部分騰空返還全體區分所
    有權人；㈡麥家釜應給付新臺幣（下同）4萬9,165元，徐曾
    秀銀給付4萬2,141元，麥聖昇、麥欣瑜及林瓔姿3人應給付7
    萬7,259元予全體區分所有權人；㈢原告管委會願供擔保請准
    宣告假執行。本件經囑請地政人員現場實施測量原告請求拆
    除地上物之確切坐落位置及面積後，原告乃依測量結果更正
    請求拆除之地上物位置、面積，並擴張相當租金之不當得利
    金額，再追加系爭土地上之花園富貴大廈區分所有建物所有
    權人韋麗鳳、顧玉香、施冠仰3人為原告（見本院卷一第207
    頁），而變更聲明如下述貳、一、（四）所示（見本院卷二
    第15-16頁）。核原告所為聲明之變更，其請求之基礎事實
    同一，且屬單純擴張應受判決事項之聲明；又經測量而確定
    應拆除之地上物之面積及位置後，所為之補充及更正事實上
    之陳述，並非訴之變更及追加。
四、被告麥欣瑜經合法通知，未於最後言詞辯論期日到場，核無
    民事訴訟法第386條各款所列情形，爰依原告聲請，由其一
    造辯論而為判決。　　
貳、實體方面：
一、原告主張：　　
(一)原告管委會依公寓大廈管理條例第10條第2項規定，負有對
    共用部分、約定共用部分之修繕、管理、維護之義務，並依
    最高法院98年台上字第790號、96年度台上字第1780號、臺
    灣高等法院108年度重上字第328號等判決意旨，原告管委會
    就管理共同使用部分所生之私法上爭議，依民法第767條第1
    項、第773條第1項及公寓大廈管理條例第5條規定，請求被
    告麥家釜、麥聖昇、麥欣瑜拆屋還地，暨依民法第179條之
    規定，請求其等給付相當租金之不當得利，均有訴訟實施權
    。何況，花園富貴大廈於109年9月24日召開之109年度第12
    屆第一次區分所有權人會議之臨時動議中就通過自願拆除違
    建的住戶同意酌減補償費用之決議，亦可視為原告管委會已
    獲得區分所有權人會議授權提起本件訴訟，具有當事人適格
    。
(二)花園富貴大廈房屋預定買賣契約書（下稱系爭買賣契約）第
    8條載明「本建物1樓空地，其供公共使用部分且產權屬大廈
    住戶所共有，任何人不得擅自搭設違建或妨害公益使用」。
    有花園富貴大廈交屋手冊（下稱系爭交屋手冊）第7條記載
    「本公寓大廈之公共設施權益屬於全體住戶，任何住戶或個
    人均不得對之有侵占、損毀或妨礙其使用效益之行為」。第
    8條記載「本大廈1樓空地均為公共設施，任何人不得占用」
    ，均無法查得被告3人聲稱之分管協議，實已明示被告麥家
    釜所有1921號建物增建之鐵皮屋及鐵皮棚架占用系爭土地如
    新竹市地政事務所109年10月23日複丈成果圖（下稱附圖）
    所示A部分面積36平方公尺之土地；被告麥聖昇、麥欣瑜所
    有1923號建物增建之鐵皮屋占用系爭土地如附圖所示編號B
    部分面積17平方公尺之土地，及其2人設置之冷氣占用如附
    圖所示編號C、D部分面積各1平方公尺之土地，均屬無權占
    有。再者被告3人所占用者屬防火通道，是為了安全所特別
    預留的空間，非可任由私人私自以契約行為來約定專用，被
    告3人既未提出依社會通念可認為有一定意思表示之證據，
    不能逕將花園富貴大廈區分所有權人單純沉默視為默示同意
    被告3人使用各該占用部分。因此，原告否認被告麥家釜提
    出之合建契約書（下稱系爭合建契約）之真正性，縱使肯認
    被告3人所稱之分管協議存在，不過僅是被告與建設公司間
    之債權契約，被告無法提出任何受讓人知悉或可得知悉之證
    明，對於第三人無拘束力，本案並不存在分管協議或具有與
    不動產登記為公示方法之效果等量齊觀之條件，不發生分管
    協議債權物權化之效果。從而，被告麥家釜應將坐落系爭土
    地如附圖所示編號A面積36平方公尺之鐵皮屋拆除；被告麥
    聖昇、麥欣瑜應將坐落系爭土地如附圖所示編號B面積17平
    方公尺之鐵皮屋及編號C、D所示使用面積各1平方公尺之冷
    氣拆除，其等3人均應將上開占用之土地及空間騰空返還予
    原告韋麗鳳、顧玉香、施冠仰及系爭土地全體共有人。
(三)被告麥家釜所有1921號建物增建之鐵皮屋及鐵皮棚架無權占
    用系爭土地如附圖所示編號A部分面積36平方公尺之土地，
    相當於5年之租金不當得利為252,850元（計算式：系爭土地
    109年度1月當期申報地價14,047.2元/㎡×36㎡×10％×5年，元以
    下四捨五入），且被告麥家釜應自起訴狀繕本送達翌日起至
    騰空返還占用土地予全體共有人之日止，按月給付全體共有
    人相當租金之不當得利4,214元（計算式：系爭土地109年度
    1月當期申報地價14,047.2元/㎡×36平方公尺×10％÷12月，元
    以下四捨五入）。被告麥聖昇、麥欣瑜所有1923號建物增建
    之鐵皮屋占用系爭土地如附圖所示編號B部分面積17平方公
    尺之土地，其等2人設置之冷氣則占用如附圖所示編號C、D
    部分面積各1平方公尺之土地，相當於5年之租金不當得利為
    133,448元（計算式：系爭土地109年度1月當期申報地價14,
    047.2元/㎡×19㎡×10％×5年)，且被告麥聖昇、麥欣瑜應自起訴
    狀繕本送達翌日起至騰空返還系爭土地予全體共有人之日止
    ，按月給付全體共有人相當租金之不當得利2,224元（計算
    式：系爭土地109年度1月當期申報地價14,047.2元/㎡×19平
    方公尺×10％÷12月）。
(四)綜上，爰依民法第767條、第179條之規定，聲明請求：　
　１被告麥家釜應將坐落新竹市○○段○○段000地號土地如附圖所示
    編號A部分、面積36平方公尺之鐵皮屋拆除；被告麥聖昇、
    麥欣瑜應將坐落新竹市○○段○○段000地號土地如附圖所示編
    號B部分、面積17平方公尺之鐵皮屋，編號C、D部分、面積
    各1平方公尺之冷氣拆除，上列被告3人均應將前揭占用之土
    地及空間騰空返還予原告韋麗鳳、顧玉香、施冠仰及其他全
    體土地共有人。
　２被告麥家釜應給付252,850元，及自起訴狀繕本送達翌日起至
    騰空返還土地之日止，按月給付4,214元予全體土地共有人
    ；被告麥聖昇、麥欣瑜應給付133,448元，及自起訴狀繕本
    送達翌日起至騰空返還土地之日止，按月給付2,224元予全
    體土地共有人。
　３原告願供擔保請准宣告假執行。
二、被告則以：
(一)被告麥家釜部分：
　１否認花園富貴大廈109年度第12屆第1次區分所有權人會議紀
    錄之真實性，系爭區權人會議紀錄不僅未依公寓大廈管理條
    例之規定，於期限内送達花園富貴大廈各區分所有權人並加
    以公告，亦無簽名簿及代理出席之委託書，即使認為真正，
    由系爭區權人會議紀錄內容關於臨時動議提案一之討論，僅
    涉及酌減或減免補償費用問題，並無同意原告管委會提起訴
    訟，故原告管委會實不具有本件訴訟當事人適格。本件未由
    系爭土地全體共有人一起起訴，追加原告韋麗鳳、顧玉香、
    施冠仰3人仍屬當事人不適格。
　２依系爭合建契約第2條第3項約定：「乙方（建商）分得5樓至
    12樓及屋頂使用權」。第9條4.B約定：「1樓庭院依約規定
    公設或出入口外，其他範圍可資利用部分，各層樓所有權人
    同意無條件歸1樓所有權人管理使用」。第9條4.D約定：「
    本約定之權利與義務及於本房屋所有權人及繼承人、受益第
    三人等（使用權同意書另立）」，可知建商為花園富貴大廈
    5至12樓之第一手所有權人，其在花園富貴大廈設置鐵皮屋
    及鐵皮棚架係為維護社區安全，使住戶經過時可遮風蔽雨、
    泡茶聊天、曬衣服或棉被等，有如風雨走廊，供花園富貴大
    廈區分所有權人共用，係基於分管協議有權使用系爭土地，
    嗣被告麥家釜向建商購買花園富貴大廈區分所有建物而成為
    住戶，原告或其前手多年來均無意見，從未要求遷讓返還或
    支付對價，顯有約定專用或至少認為有默示分管協議，原告
    挾怨訴訟以損害他人為主要目的，顯違反公共利益，與民法
    第148條第1項規定有違。何況，被告麥家釜否認原告提出之
    房屋預定買賣契約書之真正，縱使系爭買賣契約為真正，亦
    僅係約束建商與原告韋麗鳳等人，並無對世之效力，從而被
    告麥家釜非如原告所稱無權占有，自無不當得利之問題。
　３爰答辯聲明：
　　⑴原告之訴及其假執行之聲請均駁回。
　　⑵訴訟費用由原告負擔。
　　⑶如受不利之判決，願供擔保請准免予假執行。　
(二)被告麥聖昇、麥欣瑜部分：
　  伊等認為建商與花園富貴大廈區分所有權人買賣區分所有建
    物時，買賣契約應内含約定分管協議，並應受先前系爭合建
    契約之約束，何況花園富貴大廈已經蓋好20幾年，都無人提
    出異議，應受默示分管協議之約束。從而，被告麥聖昇、麥
    欣瑜並非無權占有系爭土地，自無不當得利之情形等語，資
    為抗辯，爰答辯聲明：
　１原告之訴及其假執行之聲請均駁回。
　２訴訟費用由原告負擔。
　３如受不利之判決，願供擔保請准免予假執行。　
三、兩造不爭執之事項：
(一)原告韋麗鳳、顧玉香、施冠仰及被告均為新竹市○○段○○段00
    0地號土地（下稱系爭土地）上之富貴花園公寓大廈之社區
    住戶及區分所有建物之所有權人，兩造均為系爭土地之共有
    人，被告麥文欽為系爭社區內之新竹市○○段○○段0000號建物
    （門牌號碼：新竹市○○街00號）之所有權人，被告麥聖昇、
    麥欣瑜則為同小段1923號建物（門牌號碼：新竹市○○街00號
    ）之所有權人，此有土地建物查詢資料、建物登記謄本可稽
    （見本院卷二第4-13、77、95、145頁，本院卷一第16、148
    頁）。
(二)被告麥文欽所有1921號建物增建之鐵皮屋及鐵皮棚架占用系
    爭土地如附圖所示編號A部分面積36平方公尺之土地。被告
    麥聖昇、麥欣瑜所有1923號建物增建之鐵皮屋占用系爭土地
    如附圖所示編號B部分面積17平方公尺之土地，其2人設置之
    冷氣則占用如附圖C、D部分面積各1平方公尺之土地，此經
    本院會同兩造及地政人員履勘現場，並囑託新竹市地政事務
    所派員測量屬實，有本院勘驗測量筆錄、新竹市地政事務所
    109年10月23日之土地複丈成果圖、現場照片存卷足稽（見
    本院卷一第81-88、90、92頁）。
四、經本院協議兩造整理爭點如下：
(一)原告提起本件訴訟，當事人是否適格？
(二)原告請求被告拆除系爭土地上如本判決附圖所示之鐵皮屋、
    鐵皮棚架、冷氣，有無理由？被告抗辯兩造間存在分管協議
    ，是否可採？
(三)原告請求被告給付相當租金不當得利，有無理由？其金額應
    為若干？
五、本院之判斷：　　
(一)原告管委會提起本件訴訟，當事人不適格；惟原告韋麗鳳、
    顧玉香、施冠仰提起本件訴訟，並無當事人不適格情形：
  １原告管委會部分：
　　⑴按公寓大廈管委會之訴訟當事人能力與權利能力，為不同
　　　法律概念意義，內容亦異，管委會依公寓條例第38條第1
      項有當事人能力。惟有當事人能力，並非即可因此取得原
      屬區權人之實體上權利。另民法第767條有關所有物返還
      請求權，其權利人為物之所有權人。管委會苟非區權人，
      無所有權存在，則區分所有權人對無權占用人本於該條或
      同法第821條之權利行使，當非管委會對無權占有人所得
      據以主張之實體權利。又公寓大廈管理條例第6條第3項、
      第9條第4項、第14條第1項、第20條第2項、第21條、第22
      條第1項、第2項、第33條第3款但書，固已賦予管委會就
      上開規定事項，得訴請法院為必要之處置。惟管委會僅在
      其職務範圍內，依規約約定或區分所有權人會議決議，或
      基於權利義務主體即公寓大廈區分所有權人之授權，本於
      任意訴訟擔當法理，對他人提出訴訟，使判決效果直接歸
      屬於區分所有權人。基此，管委會以自己名義為訴訟行為
      ，應就其有訴訟實施權之原因，提出證據資料證明，法院
      亦應就訴訟擔當之實施權有無為實質認定（最高法院109
      年台上字第2087號判決意旨參照）。　
　　⑵本件原告管委會主張：其就管理花園富貴大廈共同使用部
      分所生之私法上爭議，應有訴訟實施權；又花園富貴大廈
      於109年9月24日召開之109年度第12屆第一次區分所有權
      人會議之臨時動議中，就通過自願拆除違建的住戶同意酌
      減補償費用之決議，亦可視為原告管委會已獲得區分所有
      權人會議授權提起本件訴訟等情。惟查，原告管委會並未
      提出規約約定或區分所有權人會議決議通過授權管委會提
      出本件訴訟之證明，雖其主張花園富貴大廈於109年9月24
      日召開之109年度第12屆第1次區分所有權人會議之臨時動
      議中，通過自願拆除違建的住戶同意酌減補償費用之決議
      ，並提出該次會議紀錄為憑（見本院卷一第217頁），惟
      此與授予訴訟實施權，要屬二事，難認原告管委會已取得
      本件拆屋還地及返還不當得利事件之訴訟實施權，被告抗
      辯原告管委會當事人不適格，尚非無據。
　２原告韋麗鳳、顧玉香、施冠仰部分：
　　⑴請求拆屋還地部分：
　　　按各共有人對於第三人，得就共有物之全部，為本於所有
      權之請求；但回復共有物之請求，僅得為共有人全體之利
      益為之，為民法第821條所明定。故共有人本於共有權利
      為共有人全體之利益對第三人為請求，應限於回復共有物
      時始得為之。準此，共有人中之一人或數人除經其他共有
      人全體之同意，或為共有人全體之利益對第三人為回復公
      同共有物之請求，得單獨或共同起訴外，倘係基於共有法
      律關係為請求者，仍屬固有之必要共同訴訟，應由共有人
      全體起訴，當事人之適格始無欠缺（最高法院100年度台
      上字第1723號判決參照）。查本件原告韋麗鳳、顧玉香、
      施冠仰均為系爭土地之共有人（參不爭執事項第㈠點），
      其等依民法第767條之規定，聲明請求被告應將占用之系
      爭土地及空間騰空返還予全體共有人，稽諸前揭最高法院
      判決意旨，原告韋麗鳳、顧玉香、施冠仰提起本件訴訟既
      係為土地共有人全體之利益請求回復共有土地，核與民法
      第821條規定相符，自屬當事人適格，被告抗辯本件為固
      有必要共同訴訟，非由全體共有人起訴當事人適格即有欠
      缺，容有誤會。
　　⑵請求給付相當租金不當得利部分：
　　　民法第821條規定，各共有人對於第三人，得就共有物之
      全部，為本於所有權之請求。所謂本於所有權之請求，係
      指民法第767條所規定之物權的請求權而言，至債權的請
      求權，則不在民法第821條規定之列（最高法院85年度台
      上字第2391號判決參照）。又請求權為可分債權，各共有
      人僅得按其應有部分，請求賠償，即使應以回復原狀之方
      法賠償損害；而其給付不可分者，依民法第293條第1項之
      規定，各共有人亦得為共有人全體請求向其全體為給付，
      故以債權的請求權為訴訟標的之訴訟。無論給付是否可分
      ，各共有人均得單獨提起（司法院院字第1950號解釋參照
      ）。準此可知，原告韋麗鳳、顧玉香、施冠仰訴請被告給
      付相當租金不當得利部分，因屬可分之債，僅得按其應有
      部分為請求，而不得請求向全體共有人給付，惟仍無當事
      人不適格之情形。
(二)原告請求被告拆除系爭土地上如附圖所示之鐵皮屋、鐵皮棚
    架、冷氣，為有理由；被告抗辯兩造間存在分管協議，難為
    可採：
  １被告抗辯花園富貴大廈住戶間達成1樓空地由1樓住戶分管之
    協議，難認有據：
　　⑴按公寓大廈共用部分不得獨立使用供做專有部分；公寓大
　　　廈本身所占之地面、社區內各巷道、防火巷弄、約定專用
      有違法令使用限制之規定者，不得為約定專用部分，公寓
      大廈管理條例第7條第1、2、4款固定有明文。惟公寓大廈
      管理條例第55條第2項另規定，於本條例施行前（即84年6
      月28日前）已取得建造執照之公寓大廈，得不受第7條各
      款不得為約定專用部分之限制。查花園富貴大廈於83年間
      核發使用執照，並於83年11月24日完成建物登記，有建物
      登記謄本在卷可稽（見本院卷二第34-185頁），是以花園
      富貴大廈之區分所有權人，就共用之部分，如已依民法共
      有之相關規定，為特別之約定者，自仍有其效力，得不受
      公寓大廈管理條例第7條各款不得為約定專用部份之限制
      。
  　⑵次按契約固須當事人互相表示意思一致始能成立，但所謂
　　　互相表示意思一致，不限於當事人直接為之，其經第三人
      為媒介而將當事人互為之意思表示從中傳達而獲致意思表
      示一致者，仍不得謂契約未成立。公寓大廈之買賣，建商
      與各承購戶分別約定，該公寓大廈之共有部分或其基地之
      空地由特定共有人使用者，除別有規定外，應認共有人間
      已合意成立分管契約（最高法院96年度台上字第2025號判
      決參照）。本件被告抗辯已與花園富貴大廈區分所有權人
      間成立分管協議，無非係以地主與建商代表陳松男（春記
      建設有限公司之法定代理人，已殁）簽訂之合建契約書為
      據。查系爭合建契約第2條第3項固約定：「乙方（建商）
      分得5樓至12樓及屋頂使用權」。第9條4.B約定：「1樓庭
      院依約規定公設或出入口外，其他範圍可資利用部分，各
      層樓所有權人同意無條件歸1樓所有權人管理使用」。第9
      條4.D約定：「本約定之權利與義務及於本房屋所有權人
      及繼承人、受益第三人等（使用權同意書另立）」（見本
      院卷一第127、140-142頁），惟合建契約係地主與建商簽
      訂，難認係分管協議之依據，本件仍應視建商與各承購戶
      間是否有類此之約定。查花園富貴大廈係84年11月24日辦
      理第一次所有權登記，原告韋麗鳳於81年12月9日與建商
      春記建設有限公司簽訂房屋預定買賣契約書，並於84年3
      月24日以買賣為原因取得花園富貴大廈第八層之區分所有
      建物之所有權，此有新竹市○○段○○段0000號建物登記謄本
      、房屋預定買賣契約書存卷可查（見本院卷二第95頁、卷
      一第220-236頁），稽諸該房屋預定買賣契約書第8條係約
      定：「本建物1樓空地，其供公共使用部分且產權屬大廈
      住戶所共有，任何人不得擅自搭設違建或妨害公益使用」
      等語（見本院卷一第221頁），建商與其他承購戶亦有相
      同之約定 (見本院卷一第238、269頁)，此外，建商與原
      告韋麗鳳交屋時併同交付之住戶公約第7條亦載明：「本
      公寓大廈之公共設施權益屬於全體住戶，任何住戶或個人
      均不得對之有侵占、損毀或妨礙其使用效益之行為」，第
      8條則記載：「本大廈1樓空地均為公共設施，任何人不得
      占用」（見本院卷一第196頁），此等約定顯然與被告提
      出之合建契約約定相悖，殊難認為建商曾與各承購戶約定
      遭被告占用之系爭土地由被告即1樓住戶分管，被告抗辯
      花園富貴大廈區分所有權人間經由各別與建商之約定，已
      合意成立1樓空地由1樓住戶分管之協議，原告應受該分管
      契約之拘束云云，應屬無據。
　　⑶被告另抗辯：原告或其前手多年來均無意見，從未要求遷
      讓返還或支付對價，足認為有默示分管協議存在云云。惟
      按公寓大廈等集合住宅之買賣，建商與各承購戶約定，公
      寓大廈之共用部分由特定共有人使用，除別有規定外，固
      可認為共有人間已合意成立分管契約，他共有人嗣後將其
      應有部分讓與第三人，除有特別情事外，其受讓人對於分
      管契約之存在，通常即有可得而知之情形，而應受分管契
      約之拘束；反之，如建商與各承購戶未有共用部分由特定
      共有人使用之約定，而逕將共用部分交由特定共有人使用
      時，自不得僅因承購戶買受房地未有異議，即推論默示成
      立分管契約（最高法院108年台上字第775號判決意旨參照
      ）。本件建商與各承購戶未有1樓空地共用部分由1樓住戶
      使用之約定，已如前述，稽諸上開說明，即難推論默示成
      立分管契約。
　２原告請求被告拆除系爭土地上如附圖所示之鐵皮屋、鐵皮棚
    架、冷氣，為有理由：
　　⑴按區分所有人就共有部分縱有專用權者，仍應本於共有物
　　　本來之用法，依其性質、構造使用之，且無違共有物之使
      用目的始為合法（最高法院82年台上字第1802號判決參照
      ）。遑論花園富貴大廈區分所有權人間並無分管協議或默
      示分管契約存在。本件被告麥家釜所有之1921號建物增建
      之鐵皮屋及鐵皮棚架占用系爭土地如附圖所示編號A部分
      面積36平方公尺之土地，被告麥聖昇、麥欣瑜共有之1923
      號建物增建之鐵皮屋占用系爭土地如附圖所示編號B部分
      面積17平方公尺之土地，其2人設置之冷氣則占用如附圖C
      、D部分面積各1平方公尺之土地（參不爭執事項第㈡點）
      ，均係以增建物占用花園富貴大廈社區1樓空地，非依共
      有物本來之用法，性質、構造而使用，此參照比對附圖及
      系爭2建物之建物測量成果圖即明（見本院卷二第200-202
      頁），並有新竹市政府違章建築認定通知單可稽（見本院
      卷二第245-246頁），該等增建物可能阻礙逃生，造成系
      爭社區住戶住居安全之潛在危機，已妨害建築物之正常使
      用及系爭社區全體區分所有權人之共同利益，而侵害土地
      共有人之權利，足堪認定。
　　⑵次按，所有人對於無權占有或侵奪其所有物者，得請求返
　　　還之；各共有人對於第三人，得就共有物之全部為本於所
      有權之請求；但回復共有物之請求，僅得為共有人全體之
      利益為之，民法第767條第1項前段、第821條亦分別著有
      明文。又各共有人對於第三人，得就共有物之全部，為本
      於所有權之請求，惟對於無權占有請求返還共有物之訴，
      應求為命被告向共有人全體返還（最高法院41年度台上字
      第611號判例參照）。從而，原告韋麗鳳、顧玉香、施冠
      仰（下稱原告韋麗鳳3人）依民法第767條第1項前段、第8
      21條之規定，請求被告麥家釜將其所有之1921號建物（門
      牌號碼為新竹市○○街00號）增建之鐵皮屋及鐵皮棚架拆除
      ，將占用如附圖所示編號A部分面積36平方公尺之土地返
      還原告韋麗鳳3人及全體共有人；請求被告麥聖昇、麥欣
      瑜將其等共有之1923號建物（門牌號碼為新竹市○○街00號
      ）增建之鐵皮屋及冷氣拆除，將占用如附圖所示編號B部
      分面積17平方公尺，如附圖C、D部分面積各1平方公尺之
      土地返還原告韋麗鳳3人及全體共有人，為有理由，應予
      准許。
(三)原告請求被告給付相當租金不當得利，亦有理由：
　１按無法律上原因而受利益，致他人受損害者，應返還其利益
    ，民法第179條前段定有明文；又無權占有他人之房屋，可
    得相當於租金之利益，並侵害房屋所有人之所有權，致其受
    有相當於租金之損害，為社會通常之觀念（最高法院61年臺
    上字第1695號判例參照）。次按租金之請求權因5年間不行
    使而消滅，既為民法第126條所明定，則凡無法律上之原因
    ，而獲得相當於租金之利益，致他人受損害時，如該他人之
    返還利益請求權，已逾租金短期消滅時效之期間，對於相當
    於已罹於消滅時效之租金之利益，即不得依不當得利之法則
    ，請求返還。其請求權之時效期間，仍應依前開規定為5年
    （最高法院49年台上字第1730號判例、65年度第5次民庭庭
    推總會議決定㈡、66年度第7次民庭庭推總會議決議㈠意旨參
    照）。經查，系爭土地為原告韋麗鳳3人及訴外人等共有，
    被告占有系爭土地並無合法權源，已如前述，則被告無權占
    用原告韋麗鳳3人及訴外人共有之系爭土地，獲有相當於租
    金之利益，並致原告韋麗鳳3人受有相當於租金之損害，稽
    諸前揭說明，原告韋麗鳳3人按其應有部分比例請求被告給
    付起訴前5年及自起訴狀繕本送達翌日起至返還土地之日止
    ，按月給付相當於租金之利益，即屬有據。
  ２又相當租金之不當得利計算標準，應參酌土地法第105條、第
    97條第1項規定予以計算較為客觀公允，再按城市地方房屋
    之租金，以不超過土地及其建築物申報總價額年息10%為限
    ，土地法第97條第1項定有明文。另按，基地租金之數額，
    除以基地申報地價為基礎外，尚須斟酌基地之位置，工商業
    繁榮之程度，承租人利用基地之經濟價值及所受利益等項，
    並與鄰地租金相比較，以為決定，並非必達申報總地價年息
    百分之10最高額（最高法院68年度台上字第3071號判例要旨
    參照）。經查，系爭土地靠近新竹火車站，位於新竹市中心
    ，交通便利，尚稱繁榮，被告所有之房屋位於12層大廈之1
    樓，占用系爭土地係建物基地旁之空地，供做室內空間、廚
    房、曬衣空間使用，業經本院履勘現場屬實，並有勘驗測量
    筆錄、現況照片、google地圖可參（見本院卷一第81-88頁
    、本院卷二第187、241頁）。本院斟酌系爭土地之位置、被
    告對各該土地之用益情形及目前社會經濟狀況、系爭土地歷
    年之申報地價之數額（見本院卷二第188頁）等情狀，認原
    告請求以系爭土地申報總價額年息10%計算相當於租金之損
    害，尚嫌過高，應以系爭土地申報總價額年息7%計算，較為
    公允。
(四)綜上，原告管委會提起本件訴訟，當事人不適格，惟原告韋
    麗鳳3人提起本件訴訟，並無當事人不適格情形；被告抗辯
    兩造間存在分管協議或默示分管契約，難為可採，原告韋麗
    鳳3人本於民法第767條、第821條之共有物返還請求權，請
    求被告麥家釜應將坐落新竹市○○段○○段000地號土地如附圖
    所示編號A部分、面積36平方公尺之鐵皮屋拆除；被告麥聖
    昇、麥欣瑜應將坐落新竹市○○段○○段000地號土地如附圖所
    示編號B部分、面積17平方公尺之鐵皮屋，編號C、D部分、
    面積各1平方公尺之冷氣拆除，上列被告應將前揭占用之土
    地及空間騰空返還予原告韋麗鳳、顧玉香、施冠仰及其他全
    體土地共有人，為有理由。原告併依民法第179條規定，請
    求被告給付起訴前5年及自起訴狀繕本送達翌日起至返還土
    地之日止所獲相當於租金之不當得利，分別為被告麥家釜應
    給付原告韋麗鳳757元，及自109年8月29日起至返還土地之
    日止按月給付13元，給付原告顧玉香1,700元，及自109年8
    月29日起至返還土地之日止按月給付29元，給付原告施冠仰
    1,668元，及自109年8月29日起至返還土地之日止按月給付2
    8元；被告麥聖昇、麥欣瑜應給付原告韋麗鳳399元，及自10
    9年8月29日、109年12月18日起至返還土地之日止按月給付7
    元，給付原告顧玉香897元，及自109年8月29日、109年12月
    18日起至返還土地之日止按月給付15元，給付原告施冠仰88
    0元，及自109年8月29日、109年12月18日起至返還土地之日
    止按月給付15元（計算方式詳如附表一至三），為有理由，
    應予准許，逾此部分之請求，則屬無據，應予駁回。
五、原告陳明願供擔保，聲請宣告假執行，經核其勝訴部分，合
    於法律規定，爰酌定相當之擔保金額宣告之；其餘假執行之
    聲請，因該部分訴之駁回而失所依據，應予駁回。又被告既
    陳明願供擔保請准宣告免為假執行，就原告勝訴部分，核無
    不合，爰酌定相當之擔保金額准許之。
六、本件判決基礎俱已臻明確，兩造其餘攻擊防禦方法及訴訟資
    料經本院審酌後，核與判決不生影響，無逐一論駁之必要，
    併此敘明。
七、據上論結，原告之訴為一部有理由，一部無理由，依民事訴
    訟法第79條、第390 條第2 項、第392 條第2 項，判決如主
    文。
中　　華　　民　　國　　110 　年　　3 　　月　　12　　日
                  民事第一庭  法　官　吳靜怡
以上正本係照原本作成。
如對本判決上訴，須於判決送達後20日內向本院提出上訴狀。
如委任律師提起上訴者，應一併繳納上訴審裁判費。
中　　華　　民　　國　　110 　年　　3 　　月　　12　　日
                              書記官　鄧雪怡